【裁判字號】    92,易緝,15
【裁判日期】    920509
【裁判案由】    詐欺
【裁判全文】
臺灣臺北地方法院刑事判決                          九十二年度易緝字第一五號
    公  訴  人  臺灣臺北地方法院檢察署檢察官
    被      告  甲○○
右列被告因詐欺案件，經檢察官提起聲請以簡易判決處刑（九十年度調偵字第四二五
號），本院認不宜以簡易判決處刑，改依通常程序審理，判決如左：
    主  文
甲○○無罪。
    理  由
一、公訴意旨略以：被告甲○○意圖為自己不法之所有，於民國八十六年五月間某日
    時，以其承包臺北市北投區公所發包之瀝青工程為由，向告訴人比得好工程有限
    公司（下稱比得好公司）實際負責人張渙洲，佯稱該工程可以交由比得好公司以
    代工、代料方式再承包，致張渙洲陷於錯誤，向其承包該工程並代購瀝青材料施
    工，共計支付代工、代料費用新臺幣（下同）二百十七萬五千元，而甲○○則向
    發包廠商領取該工程款項，共計得有二百十七萬五千元之不法利益，嗣完工後，
    經張渙洲向甲○○催討代工、代料款項，甲○○因搪塞始簽發以華南商業銀行平
    鎮分行為付款人、帳號○○○一五九─五號、票號ＳＢ0000000號、票載
    發票日為八十六年九月十日、面額三十九萬元九千元之支票乙紙（下稱華南銀行
    支票）為作擔保，詎張渙洲屆期提示上揭支票，竟因存款不足遭退票，而甲○○
    則藉詞推托並避不見面，始知受騙；因認被告涉有刑法第三百三十九條第二項之
    詐欺得利罪等語。
二、按「犯罪事實應依證據認定之，無證據不得推定其犯罪事實。」、「不能證明被
    告犯罪或其行為不罰者，應諭知無罪之判決。」刑事訴訟法第一百五十四條、第
    三百零一條第一項分別定有明文；「認定不利於被告之事實，須依積極證據，苟
    積極證據不足為不利於被告事實之認定時，即應為有利被告之認定，更不必有何
    有利之證據。」、「刑法第三百三十九條第一項詐欺罪之成立，以意圖為自己或
    第三人不法所有，以詐術使人將本人或第三人之物交付為要件。所謂以詐術使人
    交付，必須被詐欺人因其詐術而陷於錯誤，若其所用方法，不能認為詐術，亦不
    致使人陷於錯誤，即不構成該罪。」最高法院三十年上字第八一六號、四十六年
    臺上字第四六０號亦分別著有判例可資參照。
三、訊據被告甲○○供承於右揭時地有請告訴人公司承包瀝青工程一情不諱，核予告
    訴人比得好公司指訴相符，足以擔保被告前開任意性自白與事實相符；惟堅詞否
    認有詐欺得利之犯意，辯稱：我自八十六年五月起，與比得好公司有生意往來，
    涉案這一筆工程是同學介紹給我，我再給告訴人代工代料，這個工程有八百多萬
    元，我的部分有六百多萬元，但是我實際上拿的只有一百多萬元，這是由於我的
    估算錯誤，所以造成虧損。當時我的同學有把工程款分期二十萬元、三十萬元交
    給我，而我把這些工程款支付工人的薪水支付完了，最後一筆二十一萬多元，是
    我交給告訴人的錢，最後我也有把我母親的喪葬費用提撥七萬元給告訴人，而我
    在中壢的房子也是因為積欠包商錢的關係，曾經遭人以快乾膠堵住門鎖無法進入
    ，而且我也把工程款交給下游包商，我承認告訴人是被我拖累，但是是因為我生
    意失敗，並非是我故意詐騙告訴人不給他錢，而自己留有多少財產，當初印製的
    名片，我不記得是在八十四年歇業，但是我並非是認識告訴人的負責人張渙洲只
    有四五天而已，之前在營造公司就認識了，當時給張渙洲名片只是純粹介紹認識
    而已，我真的願意還錢，只是沒有能力一次還，只能分期付款等語。經查，被告
    所使之上揭華南銀行支票，係於八十五年九月十日至付款行庫開戶，初時資金往
    來惟均屬正常，直至八十六年八月一日始經華南商業銀行平鎮分行為拒繳往來戶
    ，有上揭開戶資料及支票存款交易明細表及上揭銀行之八十六年十月十五日八六
    華平字第四三號函附卷可稽（臺灣桃園地方法院檢察署八十六年度偵字第一二七
    三九號卷第二十五頁至第五十七頁參照），而本件係告訴人多次承包被告瀝青工
    程，其間被告並有支付部分款項，而告訴人係基於一定事務完成之意思而承包青
    瀝工程，雙方間係出於一定意思合致訂立承攬契約，均係出於自由意志任意性之
    結合，並未有何陷於錯誤可言。至於被告簽發支票以抵充承攬契約完成後之給付
    報酬義務，告訴人本應針對交易風險作適當保全並徵信措施，要屬民事法律關係
    訂立時當事人應作適度評估及預見之內容，債權人並有確保給付內容確實履行之
    對己義務。又參酌告訴人坦承，被告確曾有分期攤還之意願錢，但皆未曾還款等
    情，僅於案發時先後清償三十萬元許，經雙方會算結果現債務本金為一百九十八
    萬元（臺灣臺北地方法院檢察署八十八年度偵字第九一五０號卷第五十九頁、第
    六十頁參照）；均難認定被告自始即有不法所有之意圖。本件應係單純民事上之
    買賣契約關係，要難謂被告未依約履行票據債務之付款義務即為施用詐術，且告
    訴人亦非陷於錯誤而與被告訂立上述承攬契約，凡此俱與詐欺罪之構成要件並不
    相符合，被告所為不能認為詐術，且又查無其他積極證據足證被告有由上游包商
    取得工程款項而拒不轉交告訴人之情事，亦難認被告因此獲得何不法利益，尚乏
    積極證據證明被告犯罪，應為被告有利之認定。
四、綜上所述，被告所辯可資採信，本案單純為民事糾紛。公訴人所舉之證據與所指
    出之證明方法尚未足使本院確信被告犯罪，此外，於本院得依或應依職權調查證
    據之範圍內，又查無其他積極證據足證被告有何公訴人所指犯行，揆諸前開說明
    ，不能證明被告犯罪，應為被告無罪之諭知。
據上論斷，應依刑事訴訟法第四百五十二條、第三百零一條第一項，判決如主文。
本案經檢察官陳焜昇到庭執行職務
中      華      民      國      九十二      年     五      月    九     日
                              臺灣臺北地方法院刑事第三庭
                                    審判長  法  官    李英勇
                                            法  官    郭惠玲
                                            法  官    姚念慈
右正本證明與原本無異。
如不服本判決，得自收受送達之日起十日內向本院提出上訴狀上訴於臺灣高等法院（
應附繕本）。
                                            書記官    林義盛
中      華      民      國      九十二      年     五      月 九     日


司法院資訊處製作；財團法人民間司法改革基金會備份。
